臺灣臺中地方法院刑事判決
110年度金訴字第602號
公  訴  人  臺灣臺中地方檢察署檢察官
被      告  張桓翊


上列被告因詐欺等案件，經檢察官提起公訴（110年度偵字第134
5號），被告於準備程序進行中就被訴事實為有罪之陳述，經本
院合議庭裁定由受命法官獨任進行簡式審判程序，判決如下：
    主    文
張桓翊三人以上共同冒用公務員名義犯詐欺取財罪，處有期徒刑
壹年肆月。未扣案之犯罪所得新臺幣參仟元沒收，於全部或一部
不能沒收或不宜執行沒收時，追徵其價額。
    犯罪事實
一、張桓翊(涉犯組織犯罪條例案件部分，業經最高法院以110年
    度台上字第4724號判決確定)於民國109年10月29日12時15許
    前之某時，加入通訊軟體微信暱稱「美麗總裁」、「肥肥」
    、「08957」、「怪獸」、「肉包」等身份不詳之人所屬詐
    欺集團，擔任取款車手，而參與該以實施詐欺為手段，具有
    持續性、牟利性之有結構性犯罪組織。張桓翊即與所屬詐欺
    集團成員間，共同意圖為自己不法之所有，基於三人以上共
    同冒用公務員名義犯詐欺取財、行使偽造準公文書、行使偽
    造準私文書及意圖掩飾、隱匿犯罪所得去向之洗錢之犯意聯
    絡，由集團內某成員假冒為中華電信股份有限公司人員，於
    109年10月29日9時許，撥打電話予陳頌恩，佯稱手機門號未
    繳費，涉嫌刑事案件，並為陳頌恩轉接至某自稱「陳警員」
    之詐欺集團成員，續由「陳警員」對陳頌恩佯稱：你的名字
    被拿去申辦中國信託銀行帳戶，這個帳戶涉嫌販賣毒品，你
    可能會被警察抓走等語，並給陳頌恩暱稱為「警政署165」
    之LINE帳號，陳頌恩加入後，自稱「陳警員」之人傳送由該
    詐欺集團不詳成員冒用臺灣臺北地方檢察署（下稱臺北地檢
    署）名義所偽造之「臺灣臺北地方法院地檢署刑事傳票」（
    蓋有「檢察官施教文」、「書記官楊英杰」）之電子檔案照
    片以及偽造之陳頌恩之中國信託銀行存簿封面電子檔案照片
    予陳頌恩而行使之，佯稱：你把銀行帳戶的錢全領出來，我
    們臺中的同事會幫你拿去鑑定是否有作為非法用途等語，使
    陳頌恩誤信自己遭冒辦電話及金融帳戶而涉嫌毒品犯罪，因
    而陷於錯誤，遂聽從「陳警員」指示，自其中華郵政帳戶領
    出現金新臺幣(下同)28萬元後裝入黃橘色信封袋，於同日12
    時15分許，至臺中市○○區○○路000號之全家便利超商前停車
    場等候，將上開裝有28萬元現金之信封袋交予依「肥肥」、
    「08957」指示前往索取款項之張桓翊，足生損害於陳頌恩
    、中國信託商業銀行及臺北地檢署行使公文書之正確性。嗣
    張桓翊搭乘計程車至臺中高鐵站，轉乘高鐵至臺北站後，搭
    乘計程車至臺北市大同區重慶北路2段與保安街交岔路口，
    將款項交給「怪獸」或「肉包」，而以此方式產生金流斷點
    ，隱匿、掩飾上開詐欺取財犯罪所得之去向及所在，張桓翊
    並因此領得3千元之報酬。
二、案經陳頌恩訴由臺中市政府警察局第六分局報告臺灣臺中地
    方檢察署檢察官偵查起訴。
    理    由
一、上揭犯罪事實，業據被告張桓翊於警詢、偵查及本院準備程
    序、審理時坦承不諱（偵卷第21至28、71至72頁、本院卷第
    35至38、41至49頁），核與證人即告訴人陳頌恩於警詢時所
    述（偵卷第29至32頁）大致相符，復有109年12月9日員警職
    務報告、監視器錄影畫面與被告比對刑案照片、偽造之臺灣
    臺北地方法院地檢署刑事傳票影本、偽造之陳頌恩中國信託
    商業銀行帳戶存摺封面影本、手機通話紀錄、陳頌恩郵局帳
    號00000000000000號帳戶存摺影本、內政部警政署反詐騙諮
    詢專線紀錄表各1份、LINE對話紀錄截圖2張（偵卷第19至20
    、33至41、43、45、47、49、51、53至54頁）在卷可證，足
    徵被告前揭自白與事實相符。本案事證明確，被告犯行洵堪
    認定，應依法論科。
二、論罪科刑：
（一）按刑法上之偽造文書罪，乃著重於保護公共信用之法益，
      即使該偽造文書所載名義製作人實無其人，而社會上一般
      人仍有誤信其為真正文書之危險，即難阻卻犯罪之成立（
      最高法院著有54年台上字第1404號裁判參照）。又刑法上
      所稱「公文書」，係指公務員職務上製作之文書，與其上
      有無使用「公印」無涉；若由形式上觀察，文書之製作人
      為公務員，且文書之內容係就公務員職務上之事項所製作
      ，即令該偽造之公文書上所載製作名義機關不存在，或該
      文書所載之內容並非該管公務員職務上所管轄，然社會上
      一般人既無法辨識而仍有誤信為真正之危險，仍難謂非公
      文書。次按在紙上或物品上之文字、符號、圖畫、照像，
      依習慣或特約，足以為表示其用意之證明者，關於本章及
      本章以外各罪，以文書論；錄音、錄影或電磁紀錄，藉機
      器或電腦之處理所顯示之聲音、影像或符號，足以為表示
      其用意之證明者，亦同，刑法第220條第1項、第2項定有
      明文。再稱電磁紀錄者，謂以電子、磁性、光學或其他相
      類之方式所製成，而供電腦處理之紀錄，刑法第10條第6
      項亦有明文規定，是電磁紀錄雖為無體物，仍得為偽造文
      書罪之客體。又文書之行使，每因文書之性質、內容不同
      而異，就偽造之刑法第220條第2項之準文書而言，因須藉
      由機器或電腦處理，始足以表示其文書之內容，其於行為
      人將偽造之準文書藉由機器或電腦處理時，已有使用該偽
      造之準文書，而達於行使偽造準私文書之程度。經查，本
      案偽造公文書之電磁紀錄檔案，形式上既係表明由臺北地
      檢署之政府機關所出具，其內容又與公權力相關，自有表
      彰該機關公務員本於職務而製作之意，縱該文書所載之內
      容顯有疑義，或實際上已無臺灣臺北地方法院地檢署之設
      置，惟一般人苟非熟稔司法、行政系統組織或法律事務，
      實不足以分辨該機關單位或文書內容是否真實，確有誤信
      前述文書係公務員職務上所製作之危險，自應認係偽造之
      準公文書。又偽造之告訴人存摺封面圖檔，足以表彰其有
      於該銀行申辦帳戶存摺，而該詐欺集團不詳成員復將之傳
      送予告訴人而行使之，是核被告上開所為，係犯刑法第33
      9條之4第1項第1、2款之三人以上共同冒用公務員名義犯
      詐欺取財罪、刑法第216條、第220條第2項、第211條之行
      使偽造準公文書罪、刑法第216條、第220條第2項、第210
      條之行使偽造準私文書罪及洗錢防制法第14條第1項之一
      般洗錢罪。　　
（二）次按共同實行犯罪行為之人，在合同意思範圍以內，各自
      分擔犯罪行為之一部，相互利用他人之行為，以達其犯罪
      之目的者，即應對於全部所發生之結果，共同負責，不問
      犯罪動機起於何人，亦不必每一階段犯行，均經參與。又
      關於犯意聯絡，不限於事前有所協議，其於行為當時，基
      於相互之認識，以共同犯罪之意思參與者，亦無礙於共同
      正犯之成立。且數共同正犯之間，原不以直接發生犯意聯
      絡者為限，即有間接之聯絡者，亦包括在內（最高法院98
      年度台上字第4384號、98年度台上字第713號判決意旨參
      照）。被告雖未實際親自參與詐騙告訴人陳頌恩之行為，
      惟被告參與之工作，均屬集團成員基於共同犯意聯絡所為
      之行為分擔，被告前揭參與部分既為該詐騙集團犯罪歷程
      不可或缺之重要環節，足徵被告係以自己犯罪之意思而參
      與本案，即令被告並未與其他負責詐騙之成員謀面或直接
      聯繫，亦無礙於其共同參與犯罪之認定。是以，被告與微
      信暱稱「美麗總裁」、「肥肥」、「08957」、「怪獸」
      、「肉包」之成年男子及其等所屬詐騙集團之其他不詳姓
      名、年籍成員間，就上開加重詐欺取財、洗錢、行使偽造
      準公文書及行使偽造準私文書之犯行，有犯意聯絡及行為
      分擔，為共同正犯。被告上開所犯加重詐欺取財罪、行使
      偽造準公文書罪、行使偽造準私文書罪及一般洗錢罪，係
      以一行為同時觸犯數罪名，為想像競合犯，應依刑法第55
      條規定，從一重之加重詐欺取財罪處斷。
（三）按犯前2條之罪（即洗錢防制法第14條之一般洗錢罪、同
      法第15條之特殊洗錢罪），在偵查或審判中自白者，減輕
      其刑，洗錢防制法第16條第2項定有明文。查本案被告於
      警詢、偵查、本院準備程序及審理時均坦承本案之犯罪事
      實，已如前述，堪認被告對一般洗錢之犯行，於偵查及審
      判中均已自白，原應依洗錢防制法第16條第2項之規定，
      減輕其刑，然其上揭所犯一般洗錢罪係屬想像競合犯其中
      之輕罪，是本院僅於後述量刑時一併衡酌前開減輕其刑事
      由，附此敘明。
（四）爰以行為人之責任為基礎，審酌被告正值青壯之年，竟不
      思循正當途徑賺取錢財而參與詐欺犯罪集團，貪圖可輕鬆
      得手之不法利益，價值觀念偏差，且造成社會信任感危機
      ，損害告訴人之財產法益，行為實值非難，惟念被告犯後
      坦承犯行，態度尚可，已與告訴人達成調解，約定賠償告
      訴人28萬元之犯後態度，復斟酌被告於本案詐騙集團所擔
      任之角色、犯罪之分工，及被告於本院審理時自陳之智識
      程度、經濟及家庭生活狀況等一切情狀（本院卷第48頁）
      ，量處如主文所示之刑，以資懲儆。
三、沒收部分：
（一）按犯罪所得，屬於犯罪行為人者，沒收之。但有特別規定
      者，依其規定；前二項之沒收，於全部或一部不能沒收或
      不宜執行沒收時，追徵其價額。刑法第38條之1第1項、第
      3項分別定有明文。次按有關共同正犯犯罪所得之沒收、
      追繳或追徵，最高法院向採之共犯連帶說，業於104年8月
      11日之104年度第13次刑事庭會議決議不再援用、供參考
      ，並改採沒收或追徵應就各人所分得者為之之見解；又所
      謂各人「所分得」，係指各人「對犯罪所得有事實上之處
      分權限」，法院應視具體個案之實際情形而為認定：倘若
      共同正犯各成員內部間，對於不法利得分配明確時，固應
      依各人實際分配所得沒收；然若共同正犯成員對不法所得
      並無處分權限，其他成員亦無事實上之共同處分權限者，
      自不予諭知沒收；至共同正犯各成員對於不法利得享有共
      同處分權限時，則應負共同沒收之責（最高法院104年度
      台上字第3937號判決意旨參照）。
（二）經查，被告擔任本案詐欺集團提領贓款之車手，取得3千
      元之報酬等語，業據被告於本院審理時供承不諱（本院卷
      第47頁），此外，查無證據證明被告分得之款項超過其所
      供陳之金額，爰為有利於被告之認定，認被告本案犯罪所
      得為3千元，又被告雖與告訴人達成調解，然尚未依調解
      條件履行，有本院公務電話紀錄1紙（本院卷第59頁）可
      證，難認已實際合法發還告訴人，是被告尚保有犯罪所得
      3千元，參以前揭說明，自應依刑法第38條之1第1項前段
      、第3項規定宣告沒收，於一部或全部不能或不宜執行沒
      收時，追徵其價額。倘被告事後有依調解筆錄所示內容履
      行完畢，則於其實際償還金額之同一範圍內，既因該犯罪
      利得已遭剝奪、該財產利益已獲回復，而與已實際發還無
      異，檢察官日後就被告犯罪所得之沒收指揮執行時，自無
      庸再執行該部分犯罪所得沒收，並無雙重執行或重複剝奪
      犯罪所得而過苛之虞，附此說明。　　　
據上論斷，應依刑事訴訟法第273條之1第1項、第299條第1項前
段，洗錢防制法第14條第1項、第16條第2項，刑法第11條前段、
第28條、第339條之4第1項第1款、第2款、第216條、第210條、
第211條、第220條第2項、第55條、第38條之1第1項前段、第3項
，刑法施行法第1條之1第1項，判決如主文。
本案經檢察官張時嘉提起公訴，檢察官白惠淑到庭執行職務。
中　　華　　民　　國　　110 　年　　9 　月  　27 　　日
                  刑事第十庭    法  官  林怡姿
以上正本證明與原本無異。
如不服本判決應於收受送達後20日內向本院提出上訴書狀，並應
敘述具體理由；其未敘述上訴之理由者，應於上訴期間屆滿後20
日內向本院補提理由書（均須按他造當事人之人數附繕本）「切
勿逕送上級法院」。
告訴人或被害人如不服判決，應備理由具狀向檢察官請求上訴，
上訴期間之計算，以檢察官收受判決正本之日起算。
　　　　                        書記官  黃泰能
中　　華　　民　　國　　110 　年　　9 　　月　　27　　日
附錄論罪科刑法條
洗錢防制法第14條第1項
有第二條各款所列洗錢行為者，處7 年以下有期徒刑，併科新臺
幣5 百萬元以下罰金。
刑法第339條之4第1項
犯第339 條詐欺罪而有下列情形之一者，處1 年以上7 年以下有
期徒刑，得併科1 百萬元以下罰金：
一、冒用政府機關或公務員名義犯之。
二、三人以上共同犯之。
三、以廣播電視、電子通訊、網際網路或其他媒體等傳播工具，
    對公眾散布而犯之。
刑法第216條
行使第二百一十條至第二百一十五條之文書者，依偽造、變造文
書或登載不實事項或使登載不實事項之規定處斷。　　
刑法第211條
偽造、變造公文書，足以生損害於公眾或他人者，處一年以上七
年以下有期徒刑。　　
刑法第210條
偽造、變造私文書，足以生損害於公眾或他人者，處五年以下有
期徒刑。　　
刑法第220條　
在紙上或物品上之文字、符號、圖畫、照像，依習慣或特約，足
以為表示其用意之證明者，關於本章及本章以外各罪，以文書論
。
錄音、錄影或電磁紀錄，藉機器或電腦之處理所顯示之聲音、影
像或符號，足以為表示其用意之證明者，亦同。